ACORDAO-COMPLETO-2465437

ACÓRDÃO 4758/2021 ATA 8/2021 - PRIMEIRA CÂMARA

VISTOS, relatados e discutidos estes autos que tratam de atos de concessão de pensão civil emitidos pelo Ministério das Comunicações;
ACORDAM os Ministros do Tribunal de Contas da União, reunidos em Sessão da 1ª Câmara, nos termos dos arts. 71, inciso III, da Constituição Federal, 1º, inciso V, e 39, inciso II, da Lei 8.443/1992 e 260, § 1º, do RITCU, ante as razões expostas pelo Relator, em:
9.1. considerar legais os atos de concessão de pensão civil, inicial e alteração, instituídos pelo ex-servidor Francisco Alves de Souza (XXX.227.506-XX) em favor das interessadas Ana Paula Martins de Souza (XXX.297.246-XX) e Conceição Maria de Souza (XXX.174.956-XX) ;
9.2. encaminhar cópia desta deliberação ao Ministério das Comunicações;
9.3. arquivar os presentes autos, nos termos do art. 169, inciso V, do RITCU.

Atos de pensão civil emitidos pelo extinto Ministério das Comunicações. Apreciação para fins de registro.

Primeira Câmara

Ministério das Comunicações.

3. Interessadas: Ana Paula Martins de Souza (XXX.297.246-XX); Conceição Maria de Souza (XXX.174.956-XX).

13.1. Ministros presentes: Walton Alencar Rodrigues (Presidente), Vital do Rêgo (Relator) e Jorge Oliveira.
13.2. Ministro-Substituto convocado: Marcos Bemquerer Costa.
13.3. Ministros-Substitutos presentes: Augusto Sherman Cavalcanti e Weder de Oliveira.

VITAL DO RÊGO

Adoto como relatório, com os devidos ajustes de forma, a instrução elaborada no âmbito da Secretaria de Fiscalização de Integridade de Atos e Pagamentos de Pessoal e de Benefícios Sociais - Sefip (peça 16) , com a qual se manifestou de acordo o corpo gerencial daquela unidade técnica especializada (peça 17) , a seguir transcrita:
INTRODUÇÃO
1.	Tratam os autos de dois atos de concessão de pensão civil instituída por Francisco Alves de Souza (CPF XXX.227.506-XX) .
1.1. No primeiro ato, aquele de número Sisac 10001700-05-2015-000330-6, consta concessão inicial na qual há habilitação da beneficiária vitalícia Conceição Maria de Souza (CPF XXX.174.956-XX) , viúva do instituidor (peça 3) .
1.2. No segundo ato, o de número Sisac 10001700-05-2015-000467-1, consta alteração da concessão para habilitação tardia de beneficiária temporária, Ana Paula Martins de Souza (CPF XXX.297.246-XX) , na condição de filha inválida (peça 4) .
2. Os atos foram submetidos à apreciação do Tribunal de Contas da União (TCU) para fins de registro, nos termos do art. 71, inciso III, da Constituição Federal. O cadastramento e a disponibilização ao TCU ocorreram por intermédio do Sistema de Apreciação e Registro de Atos de Admissão e Concessões (Sisac) , ainda na forma dos arts. 2o, caput e inciso III, e 4o, caput, da antiga Instrução Normativa-TCU 55/2007.
HISTÓRICO
Procedimentos preliminares aplicados
3.	Os procedimentos para exame, apreciação e registro de atos de pessoal encontram-se estabelecidos na Instrução Normativa TCU 78/2018 e na Resolução TCU 206/2007. Essas normas dispõem, respectivamente, em seus arts. 4º, § 2º, e 3º, § 3º que os atos de pessoal disponibilizados por meio do Sistema de Apreciação e Registro de Atos de Admissão e Concessões devem ser submetidos a crítica preliminar automatizada do próprio sistema, com base em parâmetros predefinidos. .
4.	Relativamente aos atos de concessão de pensão civil, as rotinas preliminares de crítica das informações cadastradas no Sisac foram elaboradas e validadas levando-se em conta as peculiaridades desses atos. Os itens de verificação do sistema compreendem prazos e fundamentos legais, assim como eventuais ocorrências de acumulação. Trata-se de verificações mais abrangentes, minuciosas e precisas do que aquelas que podem ser realizadas por mãos humanas, proporcionando um nível de segurança ainda maior.
5.	Além da crítica automatizada, há verificação humana adicional no caso de haver alertas do sistema ou informações não formatadas, como esclarecimentos do gestor ou do controle interno. 
Constatação
6.	No caso tratado neste processo, as verificações preliminares levadas a efeito não identificaram irregularidades no ato Sisac 10001700-05-2015-000330-6, referente à concessão inicial para a habilitação da beneficiária vitalícia Conceição Maria de Souza (CPF XXX.174.956-XX) , viúva do instituidor (peça 3) .
7.	Quanto ao ato Sisac 10001700-05-2015-000467-1, identificou-se tratar de alteração da concessão para habilitação tardia de beneficiária na condição de filha inválida. com base no previsto no art. 217, inciso II, alínea "a", redação original da Lei 8.112/1990 (peça 4) .
7.1. Aparentemente tal benefício foi requerido após 15/07/2015, data do laudo médico apresentado (peça 12, p. 1) , portanto, aproximadamente 2 (dois) meses após o falecimento do instituidor, ocorrido em 04/05/2015 (peça 4) .
8. É entendimento pacífico da jurisprudência do TCU que a pensão é regida pelas normas vigentes à época do óbito do instituidor. Significa dizer que os requisitos necessários à aquisição do benefício devem ser preenchidos até a data do óbito do instituidor (Acórdãos 1.218/2003, 1.672/2004, 2.522/2009 e 1187/2014 da Primeira Câmara, 1218/2013 da Segunda Câmara e 2.525/2008 do Plenário, entre outros) .
Diligência
9.	Em casos similares, esta unidade técnica realiza diligências com vista a obter cópia do laudo médico que fundamentou a concessão do benefício, bem como documentos que comprovem a dependência econômica do beneficiário em relação ao instituidor. Assim, foi promovida diligência junto à unidade jurisdicionada, Ministério da Ciência, Tecnologia, Inovações e Comunicações (MCTIC) (peças 6-9) .
9.1. Em atendimento, foram apresentados os documentos juntados às peças 10-13.
EXAME TÉCNICO
10.	 Em resposta à diligência, o jurisdicionado anexou aos autos cópia de laudo médico pericial, aparentemente assinado por uma junta médica da Prefeitura Municipal de Baldim-MG, com data de avaliação da interessada em 15/07/2015 (peça 12) .
10.1. O referido laudo assinala que Ana Paula Martins de Souza é portadora de moléstia relacionada no CID F33 (Transtorno depressivo recorrente) , com indicação de que se trata de doença "especificada no art. 186, item "I", parágrafo 1º, da Lei 8.112/90, caracterizando invalidez permanente" (peça 12) .
10.2. O documento, baseado em ocorrências do prontuário da interessada (peça 13) , também declara que a moléstia se instalou desde 12/06/2013, portanto, anteriormente ao óbito do instituidor ocorrido 2015 (peça 12) .
10.3. Ademais, vale destacar que o laudo informa que Ana Paula Martins de Souza "é capacitada para gerir sua vida civil" (peça 12) .
11.	 Por fim, em relação à comprovação da dependência econômica, o jurisdicionado esclareceu no item 2 da peça 10 que "a pensionista demonstrou que, à época da concessão da pensão, recebia um benefício assistencial, espécie 87, "Amparo social à pessoa portadora de deficiência", no Instituto Nacional de Seguridade Social - INSS, e que foi cancelado, em 18/08/2015, por não ser cumulativo com o benefício de pensão", conforme documento anexado à peça 11.
12.	 Conforme já assinalado anteriormente, os requisitos necessários à aquisição do benefício devem ser preenchidos até a data do óbito do instituidor. 
12.1. No caso em tela, o laudo médico pericial  apresentado, apesar de informar que Ana Paula Martins de Souza é capacitada para gerir sua vida civil, indica com precisão a sua invalidez e que essa condição efetivamente se estabeleceu em data anterior ao óbito do instituidor.
12.2. Entretanto, os documentos trazidos aos autos não foram suficientes para comprovar que a interessada era dependente econômica do instituidor na momento do seu óbito. Contrariamente, as informações prestadas pelo jurisdicionado a esse respeito denotam que a Sra. Ana Paula Martins de Souza auferia alguma renda mínima, uma vez que recebia um benefício assistencial, espécie 87, "Amparo social à pessoa portadora de deficiência", no Instituto Nacional de Seguridade Social (INSS) .
13.3. Tal benefício inclusive, conforme informações do gestor, foi cancelado em 18/08/2015, justamente para que a interessada pudesse receber o benefício de pensão civil.
14. Assim sendo, a interessada não implementou um dos requisitos necessários à habilitação, na ausência de comprovação de que era dependente econômica do instituidor no momento do seu óbito.  
15.	 Ante o exposto, cabe proposta de ilegalidade e de negativa de registro do ato Sisac 10001700-05-2015-000467-1, onde consta alteração da concessão para habilitação tardia de beneficiária temporária, Ana Paula Martins de Souza (CPF XXX.297.246-XX) , na condição de filha inválida, nos termos do art. 260, § 1o, do Regimento Interno do TCU.
15.1. Por outro lado, cabe proposta de legalidade e registro do ato Sisac 10001700-05-2015-000330-6, onde consta concessão inicial na qual há habilitação da beneficiária vitalícia Conceição Maria de Souza (CPF XXX.174.956-XX) , viúva do instituidor.
16. Esclareça-se que a análise deste processo levou em conta os dispositivos da Resolução TCU 315/2020.
17.	 Por fim, registre-se que o atos deste processo completarão 5 (cinco) anos no TCU em 03/12/2020, portanto, antes do retorno das atividades institucionais do próximo ano.
CONCLUSÃO 
18.	 Constam nos autos dois atos de concessão de pensão civil instituída por Francisco Alves de Souza (CPF XXX.227.506-XX) .
18.1. No primeiro ato, aquele de número Sisac 10001700-05-2015-000330-6, onde consta concessão inicial na qual há habilitação da beneficiária vitalícia Conceição Maria de Souza (CPF XXX.174.956-XX) , viúva do instituidor (peça 3) , não identificou-se irregularidades. 
18.2. Assim, cabe proposta de legalidade e registro do referido ato.
19.	 No segundo ato, o de número Sisac 10001700-05-2015-000467-1, identificou-se tratar-se de alteração da concessão para habilitação tardia de beneficiária temporária, Ana Paula Martins de Souza (CPF XXX.297.246-XX) , na condição de filha inválida (peça 4) . 
19.1. Realizada diligência, não restou comprovado que a interessada era dependente econômica do instituidor no momento do seu óbito, requisito estabelecido na jurisprudência do TCU.
19.2. Assim, cabe proposta no sentido da ilegalidade e negativa registro desse ato. 
PROPOSTA DE ENCAMINHAMENTO
20.	 Ante o exposto, propõe-se, com base nos arts. 71, inciso III, da Constituição Federal, 1º, inciso V, e 39, inciso II, da Lei 8.443/1992 e 260, § 1º, do Regimento Interno do Tribunal de Contas da União (TCU) :
a) considerar legal e conceder registro ao ato inicial de concessão de pensão civil instituída por Francisco Alves de Souza (CPF XXX.227.506-XX) , em benefício de sua viúva, Conceição Maria de Souza (CPF XXX.174.956-XX) ;
b) considerar ilegal e recusar registro ao ato de alteração de concessão de pensão civil instituída por Francisco Alves de Souza (CPF XXX.227.506-XX) , em benefício de Ana Paula Martins de Souza (CPF XXX.297.246-XX) , na condição de filha inválida;
b) dispensar a devolução dos valores indevidamente recebidos até a data da ciência pela Unidade Jurisdicionada do acórdão que vier a ser proferido, com base no Enunciado 106 da Súmula da Jurisprudência do TCU;
c) determinar à Unidade Jurisdicionada, com base no art. 45 da Lei 8.443/1992 e no inciso I do art. 4º da Resolução TCU 315/2020, que:
c.1) cesse os pagamentos decorrentes do ato impugnado, comunicando ao TCU, no prazo de 15 (quinze) dias, as providências adotadas; e
c.2) informe à interessada o teor do acórdão que vier a ser prolatado, encaminhando ao TCU, no prazo de 30 (trinta) dias, comprovante da data de ciência pela interessada, alertando-a de que, no caso de não provimento de recurso eventualmente interposto, deverão ser repostos os valores recebidos após a ciência do acórdão.
2.	O Ministério Público junto ao TCU, representado nos autos pelo Procurador Dr. Marinus Eduardo De Vries Marsico, divergiu da proposição da Sefip, nos termos do parecer de peça 19, a seguir transcrito:
Trata-se da análise de atos de pensão civil emitidos pelo extinto Ministério das Comunicações. A Unidade Técnica propõe a ilegalidade de um dos atos e a legalidade do outro, ambos relacionados ao mesmo instituidor.
Cabe ressaltar, entretanto que os atos deram entrada no TCU há mais de cinco anos. Sobre a questão, cabe mencionar o recente posicionamento do Supremo Tribunal Federal nos autos do Recurso Extraordinário 636.553/RS, em sede de repercussão geral, bem como a recente decisão proferida nos autos do TC Processo 013.339/2020-6, por intermédio do Acórdão 122/2021-TCU-Plenário, cujo sumário transcrevemos abaixo: 
SUMÁRIO: ATOS DE PENSÃO MILITAR. LEGALIDADE DE UM ATO. ILEGALIDADE DOS DEMAIS ATOS. TRANSCURSO DO PRAZO DE 5 ANOS DESDE A ENTRADA DOS ATOS ILEGAIS NO TCU. ATOS TACITAMENTE REGISTRADOS, CONSOANTE ENTENDIMENTO DO STF NOS EMBARGOS DE DECLARAÇÃO NO RECURSO EXTRAORDINÁRIO 636.553/RS, EM 4/12/2020. POSSIBILIDADE DE REVISÃO DE OFÍCIO, COM FULCRO NO ART. 54 DA LEI 9.874/1999, C/C O ART. 260, § 2º, DO RI/TCU. DETERMINAÇÃO INSTAURAÇÃO DE PROCEDIMENTO DE REVISÃO DE OFÍCIO. OUTRAS DETERMINÇÔES À SEFIP. 1. Passados cinco anos, contados de forma ininterrupta, a partir da entrada do ato de admissão e de concessão de aposentadoria, reforma e pensão (CF, 71, III) no TCU, o ato restará automaticamente estabilizado e considerado registrado tacitamente (RE 636.553/RS, Pleno, rel. E. Ministro Gilmar Mendes) . 2. Estabilizado o ato, abre-se, a partir daí, a possibilidade de sua revisão, nos termos do art. 54 da Lei 9.874/1999 (ED no RE 636.553/RS, Pleno, rel. E. Ministro Gilmar Mendes) .
Nesse sentido, pedimos vênias à Unidade Técnica por divergir do encaminhamento proposto, e opinamos para que os atos em epígrafe sejam considerados tacitamente registrados por essa Corte.
Eis o Relatório.

não há.

Procurador Marinus Eduardo De Vries Marsico.

PENSÃO CIVIL. AUSÊNCIA DE IRREGULARIDADES CAPAZES DE MACULAR O REGISTRO NO MOMENTO DA APRECIAÇÃO. REGISTRO TÁCITO VERIFICADO. ARQUIVAMENTO.

PENSÃO CIVIL (PCIV)

Secretaria de Fiscalização de Integridade de Atos e Pagamentos de Pessoal e de Benefícios Sociais (Sefip).

Em análise, atos de concessão de pensão civil, inicial e alteração, emitidos pelo Ministério das Comunicações e instituídos pelo Sr. Francisco Alves de Souza, ex-ocupante do cargo de agente de serviços de engenharia, em favor da Sra. Conceição Maria de Souza (viúva) e da Sra. Ana Paula Martins de Souza (filha maior inválida) . 
Ao analisar os atos em epígrafe, a Sefip propõe: (i) considerar legal o ato inicial emitido em favor da Sra. Conceição Maria de Souza, e (ii) considerar ilegal o ato de alteração emitido para incluir no benefício, na condição de filha maior inválida, a Sra. Ana Paula Martins de Souza em razão de não haver comprovação de que a referida beneficiária era dependente econômica do instituidor por ocasião do óbito. Segundo a unidade técnica:
12.1. No caso em tela, o laudo médico pericial apresentado, apesar de informar que Ana Paula Martins de Souza é capacitada para gerir sua vida civil, indica com precisão a sua invalidez e que essa condição efetivamente se estabeleceu em data anterior ao óbito do instituidor.
12.2. Entretanto, os documentos trazidos aos autos não foram suficientes para comprovar que a interessada era dependente econômica do instituidor no momento do seu óbito. Contrariamente, as informações prestadas pelo jurisdicionado a esse respeito denotam que a Sra. Ana Paula Martins de Souza auferia alguma renda mínima, uma vez que recebia um benefício assistencial, espécie 87, "amparo social à pessoa portadora de deficiência", no Instituto Nacional de Seguridade Social (INSS) . 
13.3. Tal benefício inclusive, conforme informações do gestor, foi cancelado em 18/08/2015, justamente para que a interessada pudesse receber o benefício de pensão civil.
O Ministério Público junto ao TCU, ao dissentir da unidade técnica, sustenta que os atos em epígrafe se encontram registrados tacitamente, cabendo ao TCU reconhecer essa situação.
II
No mérito, assiste razão ao Ministério Público junto ao TCU.
Observo que, nos termos do que restou decidido a partir do julgamento do RE 636.553, os atos em epígrafe encontram-se registrados tacitamente desde 3/12/2020. Com isso, não há como esta Corte negar registro aos atos em análise.
Além do registro tácito já ocorrido, entendo que a irregularidade apontada pela Sefip não se sustenta. Isso porque, segundo a unidade técnica, o fato de a beneficiária Ana Paula Martins de Souza perceber à época do óbito do instituidor, benefício intitulado "amparo social à pessoa portadora de deficiência" não descaracteriza, por si só, sua dependência econômica em relação ao instituidor, seu genitor. Vale mencionar que o referido benefício tinha em 2015, o valor de R$ 788,00 (peça 11) e que, como mencionou a Sefip, foi cancelado em 18/8/2015.
No entanto, a despeito de a Sra. Ana Paula ter percebido, antes de se habilitar na pensão em análise, benefício previdenciário do INSS em valor correspondente, à época, a 1 (um) salário mínimo, tal rendimento não é suficiente para que seja descaracterizada a condição de dependência da beneficiária em relação ao instituidor.
Em situações semelhantes, esta Corte de Contas já decidiu que a relação de dependência, para fins de deferimento de pensão civil, deve ser aferida caso a caso, pelos meios probatórios que se considerem suficientes e necessários, não constituindo economia própria, excludente dessa espécie de concessão, renda incapaz de proporcionar subsistência condigna. Nesse sentido, vale transcrever trecho do voto condutor do Acórdão 1333/2006-TCU-Primeira Câmara:
"6. Sobre esse tema, destaco que o eminente Ministro Ubiratan Aguiar registrou, no Voto condutor do Acórdão 1903/2004-TCU-Segunda Câmara, que 'Em diversas oportunidades foi defendido por esta Corte de Contas, inclusive em decisão de caráter normativo adotada no TC 012.053/95-3, emanada em sede de consulta, e na Orientação Normativa nº 110/91/SAF, que a condição de dependência econômica em relação ao instituidor, para fins de deferimento da pensão prevista no artigo 215 da Lei nº 8.112/90 e de outros dispositivos correlatos deve ser aferida caso a caso. Ou seja, nunca foi estabelecido, tanto na norma, quanto na jurisprudência, parâmetros de valor considerado razoável para a constatação dessa dependência. A razoabilidade deve ser aferida em cada caso concreto, sob pena de se cometer, em nome da legalidade estrita, verdadeiras injustiças, conduzindo pessoas antes amparadas por seus familiares, com a morte desses, à condição de indigência e o que é pior, a serem socorridas pelo próprio Estado'.
 (...) 
8. No presente processo, verifico que os rendimentos advindos da pensão recebida pela Sra. Adelaide Maria Ravanello Coradini em razão da morte do seu marido, no valor de um salário mínimo, mesmo acrescidos aos do benefício obtido posteriormente, em 31/8/1993, junto ao INSS (aposentadoria por idade, contribuinte individual) , também no mesmo valor, não são significativos e, por conseguinte, suficientes para manter sua independência econômica e garantir uma subsistência digna, nos termos do art. 184, inciso I, da Lei nº 8.112/1990.
9. Assim, uma vez comprovada a dependência econômica da genitora em relação a seu filho e na ausência de outras irregularidades, manifesto concordância à proposta apresentada pelo douto Parquet, opinando pela legalidade do ato de concessão de pensão civil em apreço e respectivo registro por este Tribunal." (os destaques são deste relator) .
Na mesma linha, é oportuno mencionar a análise levada a efeito por esta Corte de Contas no voto condutor do Acórdão 4103/2009-TCU-Primeira Câmara, ocasião em que foi reconhecida a legalidade da pensão deferida a uma pessoa que já percebia rendimentos mensais no valor aproximado de três salários mínimos. Por oportuno, transcrevo, a seguir, os trechos que entendo pertinentes ao caso dos autos:
"4. Com efeito, há, na jurisprudência desta Corte, vários precedentes que reafirmam o entendimento contido na Decisão 552/1995, ocasião em que o Plenário, ao responder a consulta formulada pelo Sr. Diretor da Secretaria Especial de Controle Interno do Tribunal Regional Federal da 2ª Região, afirmou que a dependência econômica deve ser aferida caso a caso, pelos meios probatórios devidos e suficientes para imprimir firme convicção quanto à veracidade dessa condição, sendo incabível a utilização do salário mínimo como parâmetro de avaliação, ante a vedação prevista no art. 7º, inciso IV, in fine, da Constituição Federal.
5. Em recente deliberação (Acórdão 2106/2009-TCU-Primeira Câmara reconheceu a aplicabilidade do entendimento anteriormente exarado, constante do Sumário daquela deliberação. Tal já havia ocorrido por ocasião da prolação do Acórdão 1.333/2006, quando o eminente Relator do feito, Ministro Augusto Nardes, invocou a mencionada Decisão para lembrar que a dependência econômica não pode ser estabelecida de forma absoluta, com base em valores definidos em quantidade de salários mínimos, pois, como evidenciado na Decisão 141/1997-2ª Câmara, situações da espécie devem ser avaliadas em relação às condições de vida que o beneficiário de pensão civil detinha quando convivia com o instituidor de quem dependia economicamente.
6. Convém ressaltar, por oportuno, não tratar-se de manutenção de padrão de vida, o que redundaria em transformar o instituto da pensão civil em herança, desvirtuando sua natureza, mas sim de manter as condições de sobrevivência do dependente econômico, mesmo quando este aufere renda própria. Em relação a esse aspecto, deve aqui ser lembrada a Súmula da jurisprudência predominante deste Tribunal de nº 35, ainda em vigor, que afirma: 'Não constitui economia própria, excludente da concessão da pensão especial, renda incapaz de proporcionar subsistência condigna.'.
À luz desses precedentes, não vejo irregularidades na concessão emitida em favor de Ana Paula Martins de Souza. Considerando os termos do laudo médico juntado aos autos, não me parece que o valor por ela percebido junto ao INSS antes da concessão da pensão em epígrafe, a título de "amparo assistencial ao portador de deficiência", no valor de um salário mínimo, tenha o condão de inviabilizar a pensão estatutária deixada por seu genitor. Vale dizer que a pensão em epígrafe, no valor atual[footnoteRef:2] total de R$ 5.237,70 é dividida entre duas beneficiárias legalmente habilitadas. [2:  Valor correspondente ao mês de março de 2021, consoante pesquisa ao sistema Siape, realizada em 16/3/2021.] 
Com isso, a concessão em comento está apta a receber a chancela da legalidade.
Ante o exposto, VOTO para que seja adotada a minuta de acórdão que ora trago ao exame deste Colegiado.
TCU, Sala das Sessões Ministro Luciano Brandão Alves de Souza, em 23 de março de 2021.
Ministro VITAL DO RÊGO 
Relator